---
title: "2022H Innledning"
subtitle: "Innledning"
editor: visual
---

```{r, results='hide', message=FALSE, echo=FALSE}
this_doc <- "qmd_checked/2022H/2022H_1_innledning.qmd"
here::i_am(path = this_doc)
source(here::here("R", "generate_report", "configure_report_settings.R"))

list_words <- function(x, oxford=FALSE, divider=", ", last_divider=" og ") {
  y <- stringr::str_c(x[1:(length(x)-1)], collapse=divider)
  if(length(x)>1) stringr::str_c(c(y, last_divider, x[length(x)]), collapse="", sep="") else y
}

oversikt_kapitler <-
  here::here(stringr::str_c(paths$file_data_chapters_cur, collapse="/")) |> 
  readxl::read_excel(path = _, sheet=1) |> 
  dplyr::rename_with(.fn = ~stringr::str_replace(.x, " ", "_"))

used_cols <- 
  c("Kapittelnr", "Tema", "Fullt_forfatternavn", "Prosjektleder", "Fullt_kvalitetssikrernavn", "GS", "KOM", "VGS", "FYL", "Udir_ansvarlig")
if(!all(used_cols %in% colnames(oversikt_kapitler))) {
  cli::cli_abort("Din oversikt over kapitler mangler viktige kolonner: {.var {!used_cols %in% colnames(oversikt_kapitler)}}")
}
if(nrow(oversikt_kapitler)<2) {
  cli::cli_warn("Kapitteloversikten er svært liten. Noe galt?")
}
prosjektleder <- 
  oversikt_kapitler |> 
  dplyr::filter(!is.na(Prosjektleder)) |> 
  dplyr::distinct(Prosjektleder) |> 
  dplyr::pull(Prosjektleder)
if(length(prosjektleder)>1) cli::cli_warn("NB: Flere enn en prosjektleder står oppført. Riktig?")

medforfattere <- 
  oversikt_kapitler |>
  dplyr::filter(!is.na(Fullt_forfatternavn)) |> 
  dplyr::filter(!Fullt_forfatternavn %in% prosjektleder) |> 
  dplyr::distinct(Fullt_forfatternavn) |> 
  dplyr::pull(Fullt_forfatternavn) |> 
  list_words()

kvalitetssikrere <- 
  oversikt_kapitler |> 
  dplyr::filter(!is.na(Fullt_kvalitetssikrernavn)) |> 
  dplyr::distinct(Fullt_kvalitetssikrernavn) |> 
  dplyr::pull(Fullt_kvalitetssikrernavn) |> 
  list_words()

udir_ansvarlige <- 
  oversikt_kapitler |> 
  dplyr::filter(!is.na(Udir_ansvarlig)) |> 
  dplyr::distinct(Udir_ansvarlig) |> 
  dplyr::pull(Udir_ansvarlig) |> 
  list_words()

n_tema <-
  oversikt_kapitler |> 
  dplyr::filter(!is.na(Tema)) |> 
  dplyr::distinct(Tema) |> 
  nrow()

dat <- rio::import(here::here(stringr::str_c(paths$file_data_final_cur, collapse="/")))
n_gs <-
  dat |> 
  dplyr::filter(as.integer(resp) == 1) |> 
  nrow()
n_vgs <-
  dat |> 
  dplyr::filter(as.integer(resp) == 2) |> 
  nrow()
n_kom <-
  dat |> 
  dplyr::filter(as.integer(resp) == 3) |> 
  nrow()
n_fyl <-
  dat |> 
  dplyr::filter(as.integer(resp) == 4) |> 
  nrow()

################ Tidligere rapporter ################
n_rapporter <-
  here::here(paths$dir_reports_all) |> 
  fs::dir_ls() |> 
  length()

```

I spørringene gjennomført `r aargang_pen` inngår fire respondentgrupper som er spurt om i alt `r n_tema` ulike temaer. Hver spørring er dokumentert gjennom en egen rapport med tittelen «Spørsmål til Skole-Norge». Rapporten er i første rekke en tabellrapport, hvor det i liten grad gjøres mer inngående analyser. Det er ikke skrevet noe samlet sammendrag for denne rapporten, men leseren henvises til oppsummeringene ved slutten av hvert kapittel.

NIFU har gjennomført halvårlige spørreundersøkelser blant skoleledere og skoleeiere på oppdrag fra Utdanningsdirektoratet siden 2009. Denne undersøkelsen er nummer `r n_rapporter+1` i rekken. Denne rapporten er skrevet av `r prosjektleder`, sammen med `r medforfattere`. `r kvalitetssikrere` har kvalitetssikret rapporten. Kontaktperson hos Utdanningsdirektoratet er Sahra Ali Abdullahi Torjussen. Vi takker `r n_gs` grunnskoler, `r n_vgs` videregående skoler, `r n_kom` kommuner og `r n_fyl` fylkeskommuner som har tatt seg tid til å besvare undersøkelsen, i konkurranse med mange andre viktige gjøremål.

Undersøkelsen har fire målgrupper:

-   Skoleledere ved grunnskoler
-   Skoleledere ved videregående skoler
-   Kommuner som skoleeiere
-   Fylkeskommuner som skoleeiere.

Undersøkelsen `r aargang_pen` ble gjennomført i perioden `r survey_open_pretty` til `r survey_close_pretty`. En oversikt over temaene, og hvilke av gruppene de har gått til, vises i tabell 1.1. Temaene presenteres i hvert sitt kapittel i rapporten.

Tabell 1.1 Tema og målgrupper i Utdanningsdirektoratets spørringer `r aargang_pen`

```{r, message=FALSE, echo=FALSE}
oversikt_kapitler |> 
  dplyr::select(Kapittelnr, Tema, GS, VGS, KOM, FYL) |> 
  dplyr::mutate(dplyr::across(.fns = ~dplyr::if_else(is.na(.x), "", as.character(.x)))) |> 
  knitr::kable() 
```

Dette er i stor grad en deskriptiv rapport, med mange tabeller og figurer. Siden vi ikke oppgir desimaler i tabeller og figurer, vil ikke alltid prosentandeler summere seg nøyaktig til 100. Vær oppmerksom på at i enkelte analyser er gruppene små. Vi rapporterer primært på observerte forskjeller som er statistisk signifikant ifølge Pearsons kji-kvadrattest (5-prosentnivå), og vi har valgt å omtale slike forskjeller som «betydelige».

```{r, include=FALSE}
fs::file_copy(path = here::here(this_doc), 
              new_path = here::here("qmd_to_be_checked/2022H/2022H_innledning.qmd"), overwrite = TRUE)
```
